最高法院刑事判決　　　　　　九十六年度台上字第六八四八號
上　訴　人　台灣高等法院高雄分院檢察署檢察官
被　　　告　甲○○
　　　　　　乙○○
　　　　　　丙○○
上列上訴人因被告等違反毒品危害防制條例等罪案件，不服台灣
高等法院高雄分院中華民國九十四年五月十九日第二審判決（九
十四年度上訴字第三０九號，起訴案號：台灣高雄地方法院檢察
署九十二年度偵續字第一九四號），提起上訴，本院判決如下：
    主  文
上訴駁回。
    理  由
本件原判決以公訴意旨略稱：被告甲○○、乙○○共同基於販賣
第三級毒品愷他命之犯意聯絡，於民國九十一年十二月十五日凌
晨二時許，在高雄市苓雅區○○○路與自強路口「KISS PUB」店
之廁所內，由乙○○把風，甲○○則以每顆新台幣（下同）一百
五十元之代價，販賣愷他命四十八顆予意圖販賣而持有之被告丙
○○。嗣於同年月十六日零時十分許，員警在高雄市苓雅區○○
○路一一０號前，見甲○○、乙○○及丙○○形跡可疑而予攔檢
時，丙○○自行從口袋內取出愷他命五包（其中三包各十顆、二
包各九顆），乙○○亦自其身上香煙盒內取出內裝十五顆愷他命
之夾鏈袋一包。因認甲○○、乙○○涉犯毒品危害防制條例第四
條第三項之販賣第三級毒品罪嫌，丙○○涉犯同條例第五條第三
項之意圖販賣而持有第三級毒品罪嫌。然訊據被告三人均否認有
上開犯行，乙○○辯稱：不知甲○○是否販賣愷他命予丙○○，
亦未在廁所外把風等語。丙○○則以：愷他命五十顆是與友人一
起集資購買，購入時與出售者一起施用二顆，其餘四十八顆準備
和朋友玩樂時一起施用，並無意圖販賣等語。經查，(一)、關於甲
○○、乙○○涉嫌販賣第三級毒品部分：丙○○於警詢及偵查中
固均指稱為警查扣之愷他命四十八顆，係於起訴時、地以每顆一
百五十元之代價向二名綽號「金毛」之男子購買，該二名男子即
為甲○○、乙○○，當時乙○○在廁所外把風等情無訛，並經第
一審及原審勘驗該警詢及偵詢錄音帶屬實，丙○○前開指訴確係
出於其任意性，殆無疑義。丙○○被查扣之膠囊四十八顆經檢驗
結果確實含有第三級管制藥品愷他命成份，亦有高雄醫學大學附
設中和紀念醫院第0000－000、一０七號檢驗報告二份附
卷可稽。惟扣案之愷他命及檢驗報告僅能證明丙○○持有行為，
尚不能積極證明該扣案之愷他命確係向甲○○、乙○○購買。本
件被告三人雖同時被查獲，但乙○○與丙○○均被查獲愷他命，
二人乃被員警帶回警局製作筆錄，甲○○則因身上並無任何毒品
而未被帶回警局，業據甲○○、乙○○、丙○○供陳一致，並經
員警李世文、陳炳男證述屬實，然甲○○、乙○○二人與丙○○
同時、地為警查獲之事實，亦不能證明甲○○、乙○○二人有販
賣愷他命予丙○○犯行。乙○○雖迭次指稱其被查扣案之愷他命
十五顆是甲○○交其保管，甲○○於偵查中亦坦承上情，惟甲○
○交予乙○○持有之愷他命膠囊十五顆，外觀係橘－白色，成份
含第三級管制藥品愷他命、CAFFEINE（不屬管制藥品）及DEXTRO
METHORPHAN，而丙○○為警查扣之愷他命膠囊四十八顆，其中三
十九顆外觀係紅－綠色，成份含第三級管制藥品愷他命、ACETAM
INOPHEN（不屬管制藥品）、DIAZEPAM（第四級管制藥品）、ETH
OXYBENZAMIDED （不屬管制藥品）、PROCAINE（不屬管制藥品）
，其餘九顆外觀係棕－棕色，成份含第三級管制藥品愷他命、AC
ETAMINOPHEN （不屬管制藥品），有檢驗報告可稽，足證乙○○
、丙○○所持有之愷他命，外觀、成份均不相同，顯非同一批藥
品，丙○○所持有之愷他命是否確係向甲○○、乙○○購買，仍
非無疑。況甲○○、乙○○、丙○○經警採集尿液送驗結果，乙
○○之尿液係呈MDMA類陽性反應，甲○○、丙○○之尿液則未檢
出毒品反應，有煙毒尿液檢驗成績書三份在卷可憑，該檢驗結果
，亦無法積極證明甲○○、乙○○有販賣第三級毒品犯行。至乙
○○辯稱九十一年十二月十五日凌晨二時許伊載林詩涵外出乙節
，與林詩涵證稱不符，甲○○辯稱九十一年十二月十五日凌晨二
時許其不在「KISS PUB」店內云云，唯經傳喚證人程亞蘋無著，
二人所辯雖無可信，然此亦不能遽予推論其確有販賣第三級毒品
犯行。本件檢察官所持之論據，尚未達使人確信甲○○、乙○○
確有犯販賣第三級毒品罪之程度，自不能證明二人犯罪。(二)、關
於丙○○涉嫌意圖販賣而持有第三級毒品部分：丙○○持有第三
級毒品愷他命四十八顆之事實，固堪認定，然其對持有之原因，
或稱供已施用，或稱與朋友合資購買，前後矛盾，與證人劉佳承
證述情節亦不符合，其供述真實性如何，雖非無疑，惟此僅能表
示丙○○對其持有毒品之動機交待不清，或不願供出實情，與其
是否具有販賣營利意圖，並不具有邏輯上之必然關係。又丙○○
曾因施用第二級毒品MDMA，經第一審法院以九十一年度毒聲字第
三九０六號裁定觀察勒戒，已據其供承在卷，並有台灣高等法院
被告全國前案紀錄表在卷可證，顯見其有施用毒品之習性，是其
供稱購買扣案愷他命五十顆之目的在供己施用，非無可能。佐以
愷他命屬違禁物品，施用毒品者為免經常購買而增加為警查獲之
風險而購買較多數量之毒品，尚難認與常情有違，且以一般人之
經濟能力，七千五百元之價格，並非過重之經濟負荷，以丙○○
每日施用一顆推算，愷他命五十顆僅夠施用一個月餘，尚非不合
情理。是其所辯購得之愷他命係供己玩樂施用，非無可信。至其
為警採集之尿液經送驗結果，並未檢出毒品反應，核與認定其購
買五十顆愷他命之目的是否供己施用，並無關係。又所謂販賣之
「意圖」，係指行為人之主觀意思，而此意思之存否，乃內心之
狀態，故須依客觀之證據認定之，尚難因行為人持有數量較多，
即論斷其有販賣之意圖。丙○○為警查獲時，並未同時被查獲販
賣毒品對象，亦無證據證明其有將扣案毒品交付他人之意圖，且
持有數量眾多之毒品，可能係為販賣營利，或為轉讓，或受寄藏
，或因幫助他人施用而購入，或與其他施用毒品者共同出資購買
以降低成本，或單純為免個人施用毒品之來源中斷及購買時為警
查獲而大量購入，原因不一而足，本件既未證明丙○○有何販賣
營利意圖，自難遽以其隨身攜帶愷他命達四十八顆，率認即有販
賣之意圖，此部分亦不能證明丙○○犯罪。因而撤銷第一審關於
此部分諭知甲○○、乙○○有罪之判決，改判二人無罪，關於丙
○○部分則以第一審為其無罪之判決並無不合，駁回檢察官在第
二審之上訴，經核於法尚無違誤。檢察官上訴意旨雖略以：甲○
○、乙○○於起訴時地販賣愷他命五十顆予丙○○之事實，業經
丙○○於警詢、偵查中證述甚詳，警員李世文亦證稱丙○○有為
上開證言並指認乙○○等語，而甲○○、乙○○均與丙○○並不
熟識，亦經三人供承在卷，若甲○○確未販賣，乙○○確未在場
把風，丙○○當無設詞誣陷之理。即原審亦認定丙○○之上開供
述確係出於其任意性。此外，並有在丙○○身上查獲之愷他命四
十八顆扣案可稽，俱足認定甲○○、乙○○有販賣愷他命予丙○
○犯行。原審所為論斷，實有違經驗法則與論理法則。原判決復
認定乙○○為警查獲時在其身上查獲之愷他命十五顆，係甲○○
交其保管無訛，甲○○經警採集其尿液送檢驗結果，並未檢出毒
品反應，顯見甲○○並無施用愷他命之習性，乃其竟將愷他命十
五顆交由乙○○攜帶而為警查獲，足可證明丙○○所購買之愷他
命確係購自甲○○、乙○○二人。蓋無施用愷他命習性之人，如
非意圖販賣，當無隨身攜帶愷他命之必要。雖乙○○、丙○○（
上訴意旨誤為甲○○）二人被查扣之愷他命外觀、成份不同，但
因丙○○購入愷他命之時間係在被查扣之前一日，此應係甲○○
之愷他命貨源不止一種所致，原判決遽謂丙○○持有之愷他命是
否購自甲○○、乙○○仍非無疑，其判斷自違論理法則。查甲○
○行動不便，並無正當職業，且自九十二年十一月中旬至十二月
十六日止，經常帶乙○○至 KISSPUB等場所，每次均由甲○○提
供毒品予其吸食，並為其支付入場費，業經乙○○於第一審、偵
查中供述甚詳，以甲○○經常於夜間前往 PUB玩樂，顯不可能有
體力負荷白天正常工作，若其未販賣毒品以獲取暴利，豈有能力
經常供乙○○施用毒品及進入 PUB消費，亦足佐證甲○○、乙○
○確有於上述時地販賣愷他命予丙○○。原判決認為並無證據證
明有販賣第三級毒品之犯行，其判斷要與常理不合。關於丙○○
意圖販賣而持有第三級毒品部分，丙○○對於持有之原因，先後
陳述不一，與證人劉佳承所述亦不相符，足證所辯持有之愷他命
係與朋友集資一起購買，並準備於當日使用乙節，並非實在。況
其為警查獲後採集尿液送檢結果，並未檢出毒品反應，其既未施
用愷他命，竟向甲○○、乙○○購買五十顆愷他命，於不足二十
四小時內被警查獲時，又只剩四十八顆，尤足證明其一次購入五
十顆愷他命，係供販賣無疑。再者，若其無轉售他人之意，何以
被查獲當日須將四十八顆愷他命隨身攜帶，而徒增遭警查獲之風
險？若係與他人集資購買，為何未於購入後即將之分配予出資之
人？此均與常情有違。況警員李世文亦證稱當天只查獲被告三人
，足證丙○○辯稱十多人合資購買五十顆，要去 PUB玩施用等語
，顯屬虛構。丙○○自己既未施用愷他命，竟一次購入五十顆，
且未藏匿家中，反而將所剩四十八顆全數隨身攜帶至 PUB店前（
甚多 PUB店即俗稱之搖頭店，常為搖頭族交易毒品之場所），致
為警查獲，則其為意圖販賣而持有第三級毒品，甚為明確。原審
就上述不利被告丙○○之事證，未詳加斟酌，其判斷自有違經驗
法則與論理法則等語。本院按，刑事訴訟法第一百六十一條第一
項規定：檢察官就被告犯罪事實，應負舉證責任，並指出證明之
方法。因此，檢察官對於起訴之犯罪事實，應負提出證據及說服
之實質舉證責任。倘其所提出之證據，不足為被告有罪之積極證
明，或其指出證明之方法，無從說服法院以形成被告有罪之心證
，基於無罪推定之原則，自應為被告無罪判決之諭知。又證據能
力，乃證據資料容許為訴訟上證明之資格，屬證據之形式上資格
要件；至證據之證明力，則為證據之憑信性及對於要證事實之實
質上的證明價值，二者有別。證據資料必須具有證據能力，容許
為訴訟上之證明，並在審判期日合法調查後，始得審酌其證明力
如何，而為法院評價之對象。但具有證據能力之證據，亦非當然
具有證明力。本件原判決固認定丙○○於警詢、偵查中之陳述具
有證據能力，但亦於理由貳、(一)、1.說明「惟被告丙○○前開指
訴是否真實，仍需調查其他證據以資佐證。」並於審酌卷內其他
證據後，論斷檢察官之舉證尚不足以證明甲○○、乙○○犯罪；
丙○○部分，亦不得僅以其持有之數量即推論具有販賣營利意圖
，已如前述，所為論斷，並無違反經驗法則或論理法則。況警員
李世文所述，僅足以證明丙○○有為警詢、偵查中之陳述，尚難
據以推斷該陳述與事實相符，上訴意旨以原判決亦認定丙○○之
上開陳述具有證據能力，據為論斷甲○○、乙○○犯行，對證據
能力與證明力，自有混淆。丙○○縱無設詞誣陷甲○○、乙○○
之可能，但倘無其他積極證據證明，亦不得據以反面推論其所言
即為真正。至甲○○將其愷他命交予乙○○持有，與其二人有無
於前一日販賣愷他命，並無必然之關連性，未施用愷他命者，亦
非當然無隨身攜帶愷他命之可能。而攜帶愷他命者，亦非必然供
販賣之用，乃事理之當然。況原判決亦詳為說明丙○○所述合資
購買之詞縱非真正，但供己施用仍非毫無可能。檢察官既未提出
適合於證明犯罪事實之積極證據，並說明其證據方法與待證事實
之關係，顯然無從獲得被告等有罪之心證。上訴意旨猶就原判決
已詳為說明、論斷之事項，漫事爭執，並臆斷甲○○、乙○○必
有販賣愷他命犯行，丙○○亦有販賣意圖，難認有理由，應予駁
回。
據上論結，應依刑事訴訟法第三百九十六條第一項，判決如主文。
中　　華　　民　　國　九十六　年　 十二 　月　　六　　日
                      最高法院刑事第一庭
                          審判長法官  董　明　霈
                                法官  林　茂　雄
                                法官  張　祺　祥
                                法官  呂　永　福
                                法官  何　菁　莪
      本件正本證明與原本無異
                                      書  記  官
中　　華　　民　　國　九十六　年　 十二 　月　 十二 　日
                                                      Ｅ
